ACORDAO-COMPLETO-2409037

ACÓRDÃO 5733/2020 ATA 16/2020 - SEGUNDA CÂMARA

VISTOS, relatados e discutidos estes autos de reforma deferida em favor de Carlos Antônio Fogaça de Almeida pela Diretoria de Inativos e Pensionistas a partir da 2ª Região Militar junto ao Comando do Exército;
		ACORDAM os Ministros do Tribunal de Contas da União, reunidos em Sessão da 2ª Câmara, nos termos do art. 71, III e IX, da Constituição de 1988 e dos arts. 1º, V, 39, II, e 45 da Lei nº 8.443, de 1992, e diante das razões expostas pelo Relator, em:
		9.1. considerar ilegal o ato inicial de reforma em favor de Carlos Antônio Fogaça de Almeida (à Peça 2 sob o n.º 10003410-07-2015-000051-7) , negando-lhe o respectivo registro;
		9.2. dispensar o ressarcimento das quantias percebidas indevidamente, mas de boa-fé, em consonância com a Súmula n.º 106 do TCU;
		9.3. determinar que, no prazo de 15 (quinze) dias contados da ciência desta deliberação, a 2ª Região Militar ou a Diretoria de Inativos e Pensionistas junto ao Comando do Exército adote as seguintes medidas:
		9.3.1. faça cessar os pagamentos decorrentes do ato ora considerado ilegal, sob pena de responsabilidade solidária da autoridade administrativa omissa, nos termos do art. 71, IX, da Constituição de 1988 e do art. 262, caput, do RITCU;
		9.3.2. dê ciência desta deliberação a Carlos Antônio Fogaça de Almeida, sem prejuízo de informá-lo sobre a possibilidade de exercer a eventual opção pela manutenção da presente reforma a partir da efetiva comprovação sobre a correspondente desvinculação do concomitante cargo público municipal;
		9.3.3. dê ciência desta deliberação ao interessado, alertando-o de que o efeito suspensivo proveniente da eventual interposição do subsequente recurso junto ao TCU não o eximirá da devolução dos valores percebidos indevidamente após a notificação, diante do não provimento desse recurso, devendo encaminhar os comprovantes da correspondente notificação ao TCU no prazo de 30 (trinta) dias;
		9.4. encaminhe a este Tribunal, nos termos do art. 262, § 2º, do RITCU, o novo ato de concessão da aludida reforma, sem a ilegalidade indicada nesta deliberação, a partir da efetiva comprovação sobre a correspondente desvinculação do concomitante cargo público municipal, para que seja submetido à apreciação pelo TCU, na forma do art. 260, caput, do RITCU;
9.5. determinar que a unidade técnica adote as seguintes medidas:
9.5.1. envie a cópia do presente Acórdão, com o Relatório e a Proposta de Deliberação, à 2ª Região Militar e à Diretoria de Inativos e Pensionistas junto ao Comando do Exército, para ciência e efetivo cumprimento ao item 9.3 deste Acórdão; e
9.5.2. arquive o presente processo, sem prejuízo de promover o monitoramento da determinação proferida pelo item 9.3 deste Acórdão, representando ao TCU, se necessário.

Reforma deferida em favor de Carlos Antônio Fogaça de Almeida pela Diretoria de Inativos e Pensionistas do Exército, junto à Segunda Região Militar, com parecer do Controle Interno pela legalidade.

Segunda Câmara

2ª Região Militar e Diretoria de Inativos e Pensionistas junto ao Comando do Exército.

3. Interessado: Carlos Antônio Fogaça de Almeida (CPF XXX.674.237-XX).

13.1. Ministros presentes: Ana Arraes (Presidente), Augusto Nardes, Aroldo Cedraz e Raimundo Carreiro.
13.2. Ministros-Substitutos presentes: Marcos Bemquerer Costa e André Luís de Carvalho (Relator).

ANDRÉ DE CARVALHO

Trata-se de reforma deferida em favor de Carlos Antônio Fogaça de Almeida pela Diretoria de Inativos e Pensionistas a partir da 2ª Região Militar junto ao Comando do Exército.
2.  	Após a análise final do feito, a Auditora Federal Cristina Monken Mascarenhas lançou o seu parecer conclusivo à Peça 4, com a anuência, por delegação de competência, do diretor da Sefip (Peça 5) , nos seguintes termos:
	" (...)  EXAME TÉCNICO
	3.	Os procedimentos para exame, apreciação e registro de atos de pessoal encontram-se estabelecidos na Instrução Normativa - TCU 78/2018 e na Resolução - TCU 206/2007. Em seus arts. 4º, § 2º, e 3º, § 3º, respectivamente, essas normas dispõem que os atos de pessoal disponibilizados por meio do Sisac devem ser submetidos a crítica automatizada do próprio sistema, com base em parâmetros predefinidos.
	4.	Relativamente aos atos de concessão de reforma, as rotinas de crítica das informações cadastradas no Sisac foram elaboradas e validadas levando-se em conta as peculiaridades desses atos. Os itens de verificação do sistema compreendem prazos e fundamentos legais, assim como eventuais ocorrências de acumulação. Trata-se de verificações mais abrangentes, minuciosas e precisas do que aquelas que podem ser realizadas por mãos humanas, proporcionando um nível de segurança ainda maior.
	5.	Além da crítica automatizada, há verificação humana adicional no caso de haver alertas do sistema ou informações não formatadas, como esclarecimentos do gestor ou do controle interno. 
	6.	A análise do caso em estudo mostrou que o militar alcançou um posto acima na ida para a inatividade porque, até 29 de dezembro de 2000, já tinha completado os requisitos para se transferir para a inatividade, conforme autoriza o art. 34 da Medida Provisória 2.215-10, de 31/08/2001. 
	7.	Pesquisas aos sistemas internos do Tribunal identificaram, entretanto, que o Sr. Carlos Antonio Fogaça De Almeida acumula os proventos de reforma com os vencimentos de um cargo público ocupado na Secretaria Municipal de Habitação desde 10/12/2012.
	8.	Trata-se de situação que não encontra amparo na atual legislação, conforme prescreve o § 10 do art. 37 da CF/1988:
	'É vedada a percepção simultânea de proventos de aposentadoria decorrentes do art. 40 ou dos arts. 42 e 142 com a remuneração de cargo, emprego ou função pública, ressalvados os cargos acumuláveis na forma desta Constituição, os cargos eletivos e os cargos em comissão declarados em lei de livre nomeação e exoneração.' 
	9.	O caso em análise não se enquadra em nenhuma das exceções descritas. O cargo de engenheiro civil é efetivo e não se enquadra no rol de acumuláveis, que de acordo com o art. 37, inciso XVI da CF/1988, seriam dois cargos de professor, um cargo de professor com outro técnico ou científico ou dois cargos ou empregos privativos de profissionais de saúde, com profissões regulamentadas. 
	10. O art. 11 da Emenda Constitucional 20, de 15/12/1998 ainda cria uma outra exceção, mas que também não alcança o Sr. Carlos:  
	'A vedação prevista no art. 37,  § 10, da Constituição Federal, não se aplica aos membros de poder e aos inativos, servidores e militares, que, até a publicação desta Emenda, tenham ingressado novamente no serviço público por concurso público de provas ou de provas e títulos, e pelas demais formas previstas na Constituição Federal, sendo-lhes proibida a percepção de mais de uma aposentadoria pelo regime de previdência a que se refere o art. 40 da Constituição Federal, aplicando-se-lhes, em qualquer hipótese, o limite de que trata o  § 11 deste mesmo artigo.'
	11. No caso em estudo, o militar foi transferido para a reserva em 2004 e reformado em 2014. Ingressou no serviço público municipal em 2012, todas datas posteriores à EC 20/1998.
	CONCLUSÃO 
	12. A abrangência e a profundidade das verificações levadas a efeito fundamentam convicção de ilegalidade do ato. Assim, cabe proposta no sentido de que seja considerado ilegal e negado o seu registro. 
	PROPOSTA DE ENCAMINHAMENTO
	13. Ante o exposto, propõe-se:
	a)	considerar ilegal e negar o registro do ato de concessão de reforma a Carlos Antonio Fogaça De Almeida (CPF XXX.674.237-XX) , militar do Comando do Exército, com fundamento nos arts. 71, inciso III, da Constituição Federal, 1o, inciso V, e 39, inciso II, da Lei 8.443/1992 e 260, § 1o, do Regimento Interno do Tribunal de Contas da União;
	b)	determinar ao Comando do Exército que:
	b.1) dê ciência, no prazo de quinze dias, do inteiro teor desta deliberação ao interessado cujo ato foi considerado ilegal, alertando-o de que o efeito suspensivo proveniente da interposição de eventuais recursos junto a este Tribunal não o exime da devolução dos valores percebidos indevidamente após a respectiva notificação, caso esses não sejam providos;
	b.2) dentro do mesmo prazo fixado no item anterior, adote as providências necessárias ao exato cumprimento da lei, franqueando ao militar supracitado o direito à opção pela manutenção dos vencimentos de reforma, mediante a renúncia ao cargo ocupado na Secretaria Municipal de Habitação da Prefeitura Municipal de São Paulo, nos termos do art. 133 da Lei nº 8.112, 11 de dezembro de 1990;
	b.3) faça cessar imediatamente todo e qualquer pagamento decorrente da concessão de reforma considerada ilegal, caso o aludido servidor opte pelo cargo público municipal, sob pena de responsabilidade solidária da autoridade administrativa omissa;
	b.4) encaminhe a este Tribunal, no prazo de 45 dias, contados da ciência desta deliberação:
	b.4.1) a comprovação de que o interessado teve conhecimento do presente Acórdão;
	b.4.2) a comprovação do eventual exercício pelo interessado do direito de opção previsto no art. 133 da Lei nº 8.112, de 1990;
	b.4.3) as informações e respectivos documentos probatórios porventura fornecidos pelo interessado com o objetivo de demonstrar que a ilegalidade que recai sobre o seu ato de admissão não mais subsiste; 
	c)	informar ao órgão de origem que, nos termos do art. 262, § 2º, do Regimento Interno do TCU, o ato considerado ilegal poderá prosperar mediante a emissão e o encaminhamento de novo ato, livre da irregularidade indicada nesta deliberação, para que seja submetido à apreciação por este Tribunal, na forma do art. 260, caput, também do RITCU; e
	d)	determinar à Sefip que monitore o cumprimento das determinações constantes dos itens b e seus subitens e c, representando ao TCU, caso isso se mostre necessário."
	
3. 	Enfim, por intermédio do Exmo. Sr. Procurador Sérgio Ricardo Costa Caribé, o MPTCU anuiu, em cota singela (Peça 6) , à aludida proposta da unidade técnica.
 
É o Relatório.

não há.

Procurador Sergio Ricardo Costa Caribé.

PESSOAL. REFORMA. INDEVIDA ACUMULAÇÃO REMUNERADA DE REFORMA COM CARGO PÚBLICO. ILEGALIDADE. NEGATIVA DE REGISTRO. DETERMINAÇÕES.

REFORMA (REFO)

Secretaria de Fiscalização de Pessoal (Sefip).

Trata-se de reforma deferida pela Diretoria de Inativos e Pensionistas a partir da 2ª Região Militar junto ao Comando do Exército, com o parecer do controle interno pela legalidade (Peça 2) , sob as seguintes condições:
	Peça
	Beneficiário
	Número de Controle
	Tipo de Ato
	Data de Nascimento
	Vigência
	Enviado ao TCU

	2
	Carlos Antônio Fogaça de Almeida
	10003410-07-2015-000051-7
	Inicial de
Reforma
	9/3/1950
 (70 anos) 
	9/3/2014
	29/1/2016

2.	Após a análise final do feito, a Sefip pugnou pela ilegalidade da referida reforma, ao vislumbrar que subsistiria o indevido acúmulo dos proventos dessa reforma com os vencimentos de cargo público pelo ora beneficiário na Secretaria Municipal de Habitação desde 10/12/2012.
3.	A unidade técnica ressaltou, então, que essa acumulação não encontraria o necessário amparo nas exceções previstas, entre outros, pelo art. 37, XVI, da CF88 e pelo art. 11 da Emenda Constitucional n.º 20, de 1998, nem estaria em consonância com o Estatuto dos Militares, e, assim, a Sefip pugnou pela ilegalidade do aludido ato de reforma, com o consequente negativa do seu registro, tendo o MPTCU anuído a essa proposta.
4.	O TCU pode incorporar o parecer da Sefip a estas razões de decidir.
5.	Bem se vê que a jurisprudência do TCU estaria firmada no sentido da suscitada ilegalidade do aludido ato de reforma em sintonia, por exemplo, com o Acórdão 7131/2019-TCU-Segunda Câmara, o Acórdão 3570/2018-TCU-Primeira Câmara e o Acórdão 1310/2005-TCU-Plenário, ao estabelecerem que, por analogia, seria indevida a percepção de duas aposentadorias em cargos não acumuláveis, podendo o interessado exercer, todavia, a opção pelo melhor benefício previdenciário, além de a acumulação dos proventos somente ser admitida em prol de cargos, funções ou empregos legalmente acumuláveis na atividade, sem prejuízo de destacar que, independentemente de o beneficiário ser servidor público ou militar, o agente público deveria estar enquadrado no art. 11 da EC n.º 20, de 1998, para poder perceber os proventos de reforma e a remuneração em cargo público.
6.	Ocorre, no entanto, que o referido militar foi transferido para a reserva, em 2004, e posteriormente reformado, em 9/3/2014, mas teria ingressado no cargo municipal de engenheiro civil, em 10/12/2012, tendo todos esses atos ocorrido, todavia, em período posterior à aludida EC n.º 20, de 1998, e, assim, a referida reforma padeceria de evidente ilegalidade, sem prejuízo da eventual opção do aludido interessado pela manutenção dessa reforma a partir da correspondente desvinculação do suscitado cargo público municipal.
7.	Diante, enfim, da entrada do aludido ato de reforma no TCU há menos de 5 anos, não seria necessária a prévia oitiva do referido interessado, estando esse entendimento em plena consonância com a jurisprudência do STF (v.g.: MS-25.116 e MS-25.403) e com a exceção prevista na Súmula Vinculante n.º 3 do STF, além de estar em sintonia com a jurisprudência do TCU (v. g.: Acórdão 587/2011-TCU-Plenário, entre outros) .
8.	O TCU deve assinalar a ilegalidade, portanto, do anunciado ato de reforma, negando-lhe o respectivo registro; sem prejuízo de possibilitar a eventual opção pela manutenção dessa reforma a partir da correspondente desvinculação do suscitado cargo público municipal.
Ante o exposto, pugno pela prolação do Acórdão ora submetido a este Colegiado.
TCU, Sala das Sessões, em tagDataSessao.
Ministro-Substituto ANDRÉ LUÍS DE CARVALHO 
Relator